臺灣臺中地方法院刑事判決　　　　　　　　　　　九十一年度訴字第一五三六號
　　公　訴　人　臺灣臺中地方法院檢察署檢察官
　　被　　　告　乙○○
右列被告因詐欺案件，經檢察官提起公訴（九十一年度偵字第三九五五號），本院判
決如左：
    主  文
乙○○無罪。
    事  實
一、公訴意旨略以：被告乙○○於主觀上預見綽號「小陳」不詳姓名年籍之成年男子
    無故蒐集他人之存摺、帳號使用，係為從事財產犯罪之情形下，竟仍意圖為自己
    不法之所有，基於幫助他人犯罪之未必故意，竟於民國九十年二月間，在臺中市
    ○○路與漢口路附近，將其所有臺中縣潭子郵局帳戶（局號：0000000號
    ，帳號：00000000號），以新臺幣（下同）五千元之代價賣予「小陳」
    ，並將該帳戶之郵政儲金簿、金融卡、印章及密碼，交付並告知「小陳」，而容
    任他人使用其帳戶遂行財產犯罪。上開帳戶嗣由「小陳」等人共組之之刮刮樂詐
    騙集團使用，該集團之成員間意圖為自己不法之所有，基於犯意聯絡，以「東力
    實業有限公司」等名義，多次在報紙刊登及印製不實酬賓中獎活動，並散發、郵
    寄印製精美之中獎信函予被害人甲○○等不特定人，俟收信人回電查詢中獎情形
    ，再告以需先繳納稅金之名義，要求收信人匯款至乙○○等人之人頭帳戶後始可
    領取獎金，使甲○○等不特定人陷於錯誤，而將一百五十萬元款項匯入該集團所
    指定之被告郵局帳戶，再由集團成員至提款機領取匯款，藉此獲得不法利益，嗣
    因甲○○匯入被告上揭帳戶一百五十萬元後，始發覺被騙；因認被告涉犯刑法第
    三百四十條幫助以詐欺取財為常業罪嫌。
二、按犯罪事實應依證據認定之，無證據不得推定其犯罪事實；又不能證明被告犯罪
    者，應諭知無罪之判決，刑事訴訟法第一百五十四條、第三百零一條第一項分別
    定有明文；且認定不利於被告之事實，須依積極證據，苟積極證據不足為不利於
    被告事實之認定時，即應為有利於被告之認定，更不必有何有利之證據，亦有最
    高法院三十年上字第八一六號判例可資參照；並認定犯罪事實所憑之證據，雖不
    以直接證據為限，間接證據亦包括在內；然而無論直接或間接證據，其為訴訟上
    之證明，須於通常一般之人均不致有所懷疑，而得確信其為真實之程度者，始得
    據為有罪之認定，倘其證明尚未達到此一程度，而有合理之懷疑存在時，基於無
    罪推定之原則，即應為無罪之判決（最高法院七十六年台上字第四九八六號判例
    參照）。次按幫助犯之成立，主觀上行為人須有幫助故意，客觀上須有幫助行為
    。而幫助犯係從屬於正犯而成立，並無獨立性，故幫助犯須對正犯之犯罪事實，
    具有共同認識而加以助力，始能成立，其所應負責任，亦以與正犯有同一認識之
    事實為限，若正犯所犯之事實，超過其共同認識之範圍時，則幫助者事前既不知
    情，自不負責；從犯對正犯行為所認識之內容，如與正犯所發生之事實不一致時
    ，應僅就其所認識之範圍負責；刑法上之幫助犯，係對於犯罪與正犯有共同之認
    識，而以幫助之意思，對於正犯資以助力者而言。若於正犯之犯罪無共同之認識
    ，則非幫助犯（最高法院七十五年度台上字第一五○九號、八十四年度台上字第
    五九九八、六四七五號、八十八年度台上字第一二七０號判決參照）。亦即，幫
    助犯係幫助正犯犯特定之罪，故對於正犯之犯罪（即正犯之實行行為）須有認識
    ，如其認識與事實不符時，仍以其所認識為準（此即屬「從犯過剩」問題）。不
    論直接或間接故意，亦不論對犯罪故意採認識主義（表象說，Vorstellungstheo
    rie）、希望主義（意思說，Willenstheorie）或容認主義（容認說，Enwilligu
    ngstheorie），均須對該當構成要件之客觀事實有所認識，始足以成立故意犯。
    從而，幫助犯仍須對正犯該當構成要件之實行行為有所認識始足當之。如果僅以
    一般犯罪之「預見可能性」而非以對於正犯構成犯罪之事實之「預見（認識）且
    容認」（刑法第十三條）來認定幫助犯有無幫助故意，顯與刑法上所稱之故意相
    違。
三、本件公訴人認被告乙○○涉犯刑法第三百三十九條第一項幫助詐欺取財罪嫌，無
    非以右揭被告有將其所持有之臺中潭子郵局帳號：0000000之郵政存簿儲
    金簿以五千元之代價交付予綽號「小陳」之男子等事實，已經被告供承不諱，核
    與被害人甲○○之指訴情節大致相符，並有中國國際商業銀行國內匯票申請書一
    份及被告前揭帳戶之交易明細表一張等資為論據。訊據被告固坦承有於九十年二
    月間，將其所有上開帳戶交付予綽號「小陳」之年籍不詳成年人使用之事實，惟
    否認有何幫助詐欺之犯行，辯稱：伊係因缺錢，向小陳借錢，但沒有錢還給小陳
    ，故交付其所有上揭郵局帳戶予小陳作為擔保，嗣其欲向小陳還款要回存款簿、
    印章等資料，但已找不到小陳，且撥打小陳之行動電話已無回應，且現時間久遠
    ，並不記得小陳之行動電話號碼，過半年後，因其服兵役須有戶頭領錢，故前往
    郵局辦理上開帳戶遺失程序，其並不知道小陳持之以作為刮刮樂詐騙集團之人頭
    帳戶，因急須用錢，故未詢問小陳持上開存款帳戶作何用等語。經查：
(一)、被告除於警訊時陳述其係以五千元之代價出賣予綽號小陳之人外，其自檢察官
      偵訊時至本院審理中均陳明其係因向小陳借款五千元，無力償還，始將其前揭
      郵局帳戶等資料交付小陳使用，俟日後清償借款後，再由小陳返還前開帳戶資
      料等情，且參酌被告在未清償小陳借款取回帳戶資料前，並未辦理前開帳戶遺
      失補發程序，直至其因服役須有戶頭入帳領錢，始辦理上開帳戶掛失補發之情
      ，應認被告確係向小陳借錢，並以上揭存摺、提款卡等資料作為借款擔保。茲
      應審究者，被告是否因將郵政存簿儲金簿交付予他人使用，即應負檢察官所指
      刑法第三百三十九條第一項幫助詐欺取財罪責，依前揭關於刑法上幫助犯之說
      明，因幫助犯係從屬於正犯而成立，並無獨立性，故幫助犯須對正犯之犯罪事
      實，具有共同認識而加以助力，始能成立，其所應負責任，亦以與正犯有同一
      認識之事實為限。因檢察官所訴被告所為本件涉案情節（交付帳戶予他人使用
      ），並非詐欺取財之構成要件事實，亦即被告應否負檢察官所指幫助詐欺取財
      罪責，端視被告將其所持有之郵政存簿儲金簿予他人時，對於該他人所欲實施
      之特定詐欺取財犯罪之行為，究有無認識，並本此認識進而予以助力，被告始
      應負幫助詐欺取財罪責；如被告並無此認識，即不得遽論以幫助詐欺取財罪責
      。查被告固自承有將其所持有之前揭郵政存簿儲金簿交付予綽號「小陳」之人
      ，然依卷內現存可供調查之證據，並無足資認定該綽號「小陳」之人即係檢察
      官所指嗣後以東力實業有限公司寄發刮刮樂廣告傳單而實施詐欺犯行之依據；
      自不得僅以被告之前揭帳戶交付予他人使用後，確有被害人因有人施以刮刮樂
      詐欺行為，且係要求匯款入被告之該帳戶，因一般人頭帳戶之取得，非必出於
      直接向帳戶名義人購買或承租，甚而多係由特定人登報以刊登廣告購買或承租
      方式蒐集後，再出賣或出租予需要使用之人；自難以上情即遽以認定被告交付
      上開帳戶予綽號「小陳」之人即係真正實施詐欺犯行之人；亦即本件並無積極
      證據可證該嗣後實施詐欺行為之人究係直接自被告處取得被告前揭帳戶資料或
      係因他人之交付而輾轉取得者，或以其他方式（購買、承租）取得者，在此種
      種可能之原因未被排除前，尚難以臆測或推斷之方法，即認定被告交付其所持
      有郵政存簿儲金簿之對象，即係其後實施詐欺行為之人；且被告於交付時，對
      於其交付郵政存簿儲金簿之對象確係欲以被告所交付之郵政存簿儲金簿實施詐
      欺行為有所認識，且其之交付係本此認識而施以助力者。
(二)、雖目前國內人頭戶泡濫，尤其常被用於規避稅捐、金融證券商品買賣或其他財
      務操作，造成管理不便與金融秩序之破壞。邇來復常被用於恐嚇取財、詐欺取
      財及常業重利等犯罪之被害人匯款之用，以躲避權責機關之查緝，亦破壞社會
      秩序，造成被害人財產之損失。且被告將其所有帳戶交付予他人時，依常理言
      應可能懷疑或預見將被使用於不法之用途，然此一般不法之預見，究與刑法上
      幫助犯須對正犯所為該當構成要件之實行行為有所認識之要件不符；為防範此
      等行為，其正途應係另覓規範而非逕行以各該犯罪之幫助犯論處（除非能證明
      行為人確有幫助之故意），否則將易造成法理適用之混亂與刑罰之不確定性。
      本件經查既無法證明正犯所為以刮刮樂詐欺取財犯行之實行行為係被告認識之
      內容，且係基於此認識而予以交付其上開帳戶之方式，施以助力，依前揭法律
      規定及判例意旨，實難認被告有何幫助詐欺取財之故意存在。此外，本院復查
      無其他積極證據足認被告確有公訴人所指之幫助詐欺取財犯行，為不能證明被
      告犯罪，應諭知無罪之判決。
據上論斷，應依刑事訴訟法第三百零一條第一項，判決如主文。
中    華    民      國    九十一      年        十       月    三十一   日
                                臺灣臺中地方法院刑事第一庭
                                        法  官  楊  曉  惠
右正本證明與原本無異。
如不服本判決，應於收受本判決後十日內向本院提出上訴書狀，其未敘述上訴理由者
，並得於提起上訴後十日內向本院補提理由書狀（均須按他造當事人之人數附繕本）
「切勿逕送上級法院」。
                                        書記官
中    華    民      國    九十一      年        十       月    三十一   日
